【裁判字號】    99,訴,534
【裁判日期】    990713
【裁判案由】    清償借款
【裁判全文】
臺灣臺中地方法院民事判決  99年度訴字第534號
原      告  甲○○
被      告  丁○○
            乙○○○
            丙○○
上當事人間清償借款事件，本院於99年6月22日言詞辯論終結，
判決如下：
    主      文
原告之訴及假執行之聲請均駁回。
訴訟費用新台幣壹萬零玖佰元由原告負擔。
    事實及理由
壹、兩造之聲明：
  一、原告：(一)被告應連帶給付原告新台幣（下同）1,000,000
      元，並自民國83年12月27日起至清償日止，按年息5%計算
      之利息。(二)訴訟費用由被告連帶負擔。(三)請准宣告假執行
      。
  二、被告：(一)原告之訴及假執行之聲請均駁回。(二)訴訟費用由
      原告負擔。
貳、原告起訴主張：被告丁○○於83年12月27日簽發如附表一所
    示之本票（均經被告乙○○○、丙○○及丁○○背書），向
    原告借款7,000,000元，原告並簽發支票交付上開借貸之款
    項，上開借款約定利息每10,000元月息為300元，被告丁○○簽發如附表二所示之支票2張付一個月的利息，其面額合
    計210,000元。84年1月4日被告等3人又與原告簽訂貸款協議
    書，以承擔債務為共同債務人。被告丁○○亦承認向原告借
    款7,000,000元之事實，詎被告等至今本息均不清償，爰依
    借款返還請求權，請求判決如聲明所示等語。
參、被告未於言詞辯論期日到庭，據其以書狀所為之抗辯略為：
    被告3人並未向原告借款，而係原告代鉅榮企業股份有限公
    司（下稱鉅榮公司）為向台灣銀行健分行償還借款7,000,00
    0元，而由鉅榮公司向原告商借；被告丁○○縱於84年1月4
    日簽訂之貸款協議書（被告乙○○○、丙○○並未簽名或蓋
    章，係原告偽造），該協議書記載：「乙方以丁○○、丙○○二人所有座落臺中縣神岡鄉○○路22號建物555，及厚生
    段地號354、355土地，向甲方借款本金最高限額新台幣壹仟
    貳佰萬元整，實借金額以票據為憑」，既約定實借金額以票
    據為憑，但原告所持之票據其發票人全係鉅榮公司而非被告
    ，則借款人為鉅榮公司而非被告等3人。再上開貸款協議書
    記載：「乙方提供權狀正本及丙○○、丁○○印鑑證明，授
    權甲方辦理抵押權設定登記」，僅能認定被告丙○○、丁○○為借款之物上保證人，不能認定被告是借款人，原告請求
    被告連帶返還借款，即無理由。另縱認被告為借款人，原告
    利息之請求權已罹於時效，且原告請求20%之利息，係依貸
    款協議書之約定，但原告未依貸款協議書取得對被告之票據
    ，不能以此認定約定借款之利率等語，資為抗辦。
肆、經查：
  一、本件被告經合法通知，未於言詞辯論期日到場，核無民事
      訴訟法第386條所列各款情形，爰依原告之聲請，由其一
      造辯論而為判決。
  二、原告主張持有如附表一所示之本票（均經被告乙○○○、
      丙○○及丁○○背書），上開本票係供清償借款之用，借
      款約定利息每10,000元月息為300元，及被告丁○○簽發
      如附表二所示之支票2張付一個月之利息，其面額合計210
      ,000元，及原告簽發面額7,000,000元、支票號碼AJ00000
      00號、發票日83年12月27日之支票由台灣銀行健行分行兌
      現等各節，為被告所不爭執，並有附表一所示之本票影本
      、支票影本、附表二所示之支票影本等各件為證，自可信
      真實。所爭執者，為兩造間是否存有借款關係，及被告是
      否依84年1月4日簽訂之貸款協議書承擔債務。
  三、原告雖主張附表一所示之本票係被告丁○○所簽發，惟各
      該本票影本之發票人簽章欄（詳促字卷），其上蓋用者為
      鉅榮公司之公司章，公司章之旁復蓋用負責人被告丁○○
      之私章，顯係由被告丁○○代表該公司所簽發，無法認係
      被告丁○○以個人之身分簽發本票向原告借款。另被告丁○○於臺灣臺中地方法院檢察署檢察官偵查時稱其未向原
      告騙稱台銀健行分行已核准其貸款，係原告自稱：「我敢
      借你，怕什麼」，自願借其錢云云（本院卷第52頁臺灣臺
      中地方法院檢察署檢察官85年度偵續字第22號不起訴處分
      書），惟原告所簽發之前開7,000,000元支票，係在清償
      鉅榮公司對臺灣銀行健行分行之欠款，而被告丁○○係該
      公司之負責人，代表鉅榮公司為法律行為，在用語上自稱
      原告願借其（代表公司）錢，並無違一般人之用語習慣，
      尚難認係被告丁○○以個人之名義與原告成立借貸關係。
      又被告丁○○簽發其為發票人，如附表二所示之兩張本票
      交付利息，固為兩造所不爭，惟公司之負責人簽發個人名
      義之支票代公司支付利息，亦屬常情，亦難指為借款人係
      被告丁○○本人。
  四、承上所述，本件之借款人應為鉅榮公司，至於被告乙○○○、丙○○、丁○○3人雖於附表一所示之本票上背書，
      惟背書之效果，僅生是否應負票據責任之問題，尚不得認
      被告等3人即屬系爭借款之借款人。另原告雖主張：被告
      丁○○、乙○○○、丙○○3於84年1月4日又與原告簽訂
      貸款協議承擔債務云云，並提出兩造所簽訂之貸款協議書
      為證。然查依上開貸款協議書上之記載：「一、乙方以丁○○、丙○○二人所有坐落台中縣神岡鄉○○路二二號建
      號五五五建物及厚生段第三五四、三五五號土地全部，向
      甲方借款本金最高限額新台幣壹仟貳佰萬元，實借金額以
      票據為憑。二、乙方提供權狀正本及丙○○、丁○○印鑑
      證明，授權甲方辦理抵押權設定登記。三、雙方約定借
      款期限為三個月，乙方必須清償債務，乙方絕無異議。四
      、乙方同意大業北路交屋尾款新台幣參佰萬元整應先償付
      甲方，否則視同借款期限屆期，應即時一次清償，絕無異
      議」等語（詳促字卷），其中第一、二兩項僅能認定原告
      丙○○、丁○○為系爭借款之物上保證人（抵押物提供人
      ），尚無從證明上訴人乙○○○、丙○○有承擔系爭債務
      之事實（本院90年度簡上字第210號判決亦同此見解無異
      ）；且貸款協議書所述之乙方包含鉅榮公司、被告丁○○
      、乙○○○、丙○○等4人，其中借款人係鉅榮公司，而
      被告丁○○、丙○○分別為物上保證人（第一條、第二條
      ），被告乙○○○則為大業北路房屋之出賣人，第4條之
      約定負有將交屋尾款償付原告之義務，即依第一、二、四
      款之協議，乙方當事人中之被告丁○○、乙○○○、丙○○各負有義務；其中第三條所稱之乙方，亦難指為即屬被
      告丁○○、乙○○○、丙○○有承擔債務之意思。此外，
      原告復不能舉證以實其說，其主張即非可採。
  五、從而，原告依借款返還請求權，請求判決如聲明所示，即
      屬無據，應予駁回。其假執行之聲請亦無所依附，應一併
      駁回之。因本案事證已臻明確，兩造其餘主張陳述及所提
      之證據，均毋庸再予審酌，附此敘明。第一審訴訟費用計
      原告所繳納之第一審裁判費10 ,900元由敗訴之原告負擔
      。
伍、結論：原告之訴為無理由，依民事訴訟法第385條第1項前段
    、第78條，判決如主文。
中    華    民    國    99    年    7     月    13    日
                  民事第二庭    法  官  王銘
正本係照原本作成。
如對本判決上訴，須於判決送達後20日內向本院提出上訴狀。如
委任律師提起上訴者，應一併繳納上訴審裁判費。
中    華    民    國    99    年    7     月    13    日
                                書記官  廖春玉
附表一：面額均為新台幣元
┌──┬─────┬─────┬──────┬──────────┬────────┐
│編號│ 本票號碼 │面額      │發票日      │發票人              │擔當付款人      │
├──┼─────┼─────┼──────┼──────────┼────────┤
│ 1  │CE0000000 │2,000,000 │83年12月29日│鉅榮企業股份有限公司│台灣銀行健行分行│
├──┼─────┼─────┼──────┼──────────┼────────┤
│ 2  │CE0000000 │1,500,000 │同上        │同上                │同上            │
├──┼─────┼─────┼──────┼──────────┼────────┤
│ 3  │CE0000000 │1,500,000 │同上        │同上                │同上            │
├──┼─────┼─────┼──────┼──────────┼────────┤
│ 4  │CE0000000 │1,000,000 │同上        │同上                │同上            │
├──┼─────┼─────┼──────┼──────────┼────────┤
│ 5  │CE0000000 │1,000,000 │同上        │同上                │同上            │
└──┴─────┴─────┴──────┴──────────┴────────┘
附表二：
┌──┬─────┬────┬──────┬───┬──────────┐
│編號│ 本票號碼 │面額    │發票日      │發票人│付款人              │
├──┼─────┼────┼──────┼───┼──────────┤
│ 1  │CR0000000 │105,000 │84年2月23日 │丁○○│彰化商業銀行南豐分行│
├──┼─────┼────┼──────┼───┼──────────┤
│ 2  │CR0000000 │同上    │同上        │同上  │同上                │
└──┴─────┴────┴──────┴───┴──────────┘

司法院資訊處製作；財團法人民間司法改革基金會備份。
